福建金門地方法院刑事判決　　　　　　　　93年度訴字第42號
公　訴　人　福建金門地方法院檢察署檢察官
被　　　告　丁○○　男　39歲.
　　　　　　甲○○　男　40歲.
上列被告因違反商業會計法等案件，經檢察官聲請以簡易判決處
刑（93年度偵字第149 、400 號），本院金城簡易庭（93年度城
簡字第93號）認不宜以簡易判決，改依通常程序審理，本院判決
如下：
    主  文
丁○○共同連續商業負責人，以明知為不實之事項，而填製會計
憑證，處有期徒刑參月，如易科罰金，以參佰元折算壹日。又商
業登記法規定之商業負責人為納稅義務人以不正當方法逃漏稅捐
，處有期徒刑肆月，如易科罰金，以參佰元折算壹日。應執行有
期徒刑伍月，如易科罰金，以參佰元折算壹日。
甲○○共同連續商業負責人，以明知為不實之事項，而填製會計
憑證，處有期徒刑參月，如易科罰金以參佰元折算壹日。
    事實
一、丁○○係金門縣金沙鎮西園吳坑3 號「將座工程行」負責人
    ，為商業會計法所規定之商業負責人，於民國88年、89年間
    承作岩輝營造有限公司（下稱岩輝公司）、太武建材有限公
    司（下稱太武公司）轉包之工程，明知甲○○、乙○○未在
    該工程行及上開二公司工作，竟先由具有幫助逃漏稅捐概括
    犯意之甲○○提供本人與其弟乙○○之
    再由丁○○基於填製不實會計憑證，及行使業務上登載不實
    文書之概括犯意，將之交由不知情從事會計業務之丙○○，
    連續製作甲○○88年將座工程行新台幣（下同）24萬5 千元
    、89年岩輝公司20萬元之薪資印領清冊；乙○○88年太武公
    司、89年岩輝公司各18萬元之新資印領清冊（性質上屬會計
    憑證之原始憑證）並據以作成上開公司及將座工程行當年度
    各類所得扣繳暨免扣繳憑單（性質上非屬會計憑證）、營利
    事業所得稅結算申報書，向稅捐機關提出申報，使營業成本
    增加，營利所得減少，將座工程行、太武公司因而分別逃漏
    88年度營利事業所得稅61,250元、45,000元，岩輝公司則因
    此逃漏89年度營利事業所得稅73,519元，足以生損害於乙○○及稅捐機關對於稅務管理之正確性。嗣經甲○○檢舉為警
    循線查獲上情。
二、案經甲○○訴由金門縣警察局金沙警察所報請福建金門地方
    法院檢察署檢察官偵查起訴。
    理  由
一、被告丁○○部分：上揭事實，業據被告丁○○坦承不諱，核
    與共同被告甲○○、證人乙○○供稱未曾在將座工程行、岩
    輝公司、太武公司任職一事，及證人丙○○證述製作薪資印
    領清冊、各類所得扣繳暨免扣繳憑單、營利事業所得稅結算
    申報書，並申報稅捐等情節相符，復有財政部台灣省北區國
    稅局金門服務處93年2 月23日北區國稅金門一字第
    0931000688 號 函檢送88年度將座工程行、89年度岩輝公司
    薪資印領清冊、扣免繳憑單、薪資具領收據、切結書，94年
    3 月21日北區國稅金門一字第0940000115號函檢送將座工程
    行、太武、岩輝二公司88、89年度減列甲○○、乙○○工資
    所得後應內稅額之明細等資料，及被告甲○○、證人乙○○
    88、89年度綜合所得稅核定通知書在卷可稽，事證明確，被
    告丁○○之犯行，足堪認定。
二、被告甲○○部分：訊據被告甲○○否認有何提供本人及其弟
    乙○○之
    ，以逃漏稅捐等犯行，辯稱與弟乙○○分別接到追繳個人薪
    資所得之通知後，始向被告丁○○查證，且為息事寧人，方
    在乙○○之授權下，自行並代理乙○○分別簽立薪資受領收
    據云云。然查，
（一）被告丁○○指稱與被告甲○○為舊識好友，乃以3000元至
      5000元不等之對價，由甲○○提供其與乙○○之
      印章予之作為報稅資料，嗣因未繳納甲○○、乙○○之個
      人薪資所得稅，二人因而生怨，被告甲○○遂向國稅局檢
      舉上情；復為能遂行申報稅捐程序，乃由會計丙○○通知
      被告甲○○簽立受領薪資之收據等語，並提出被告甲○○
      先後二次提供其報稅使用之
      敬提出被告甲○○75年3 月1 日核發，及87年10月20日補
      發之
      分證之情節相符。倘被告丁○○係未經許可使用被告甲○○之
      用，衡之常理，當不致再費心取得被告甲○○87年補發之
      告丁○○實難得悉補發
      被告甲○○換發國民
      分證；反之，則當更有所警惕，未經被告甲○○同意，理
      應不至再度使用其
      未停止虛報被告甲○○之薪資所得，復得以取得其補發之
      告丁○○上開所言非全然無據。
（二）被告甲○○未曾受僱於人，皆自行經營小生意，業據其供
      述在卷（參本院94年4 月7 日審判筆錄），惟其88年度卻
      另有崴揚貿易有限公司、成中恆營造股份有限公司（下稱
      成中恆公司）薪資所得合計48萬餘元；89年度則另有金匯
      生有限公司薪資所得38萬餘元，有財政部台灣省北區國稅
      局綜合所得稅未申報核定書在卷可按；被告甲○○甚且自
      承對成中恆公司部分知情。被告甲○○連續兩年
      多家公司使用，已非常情；而默許其已知情成中恆公司之
      行為，更屬不思議。另被告甲○○雖辯稱為息事寧人，始
      自行並代理其弟簽立薪資收據，然被告甲○○既未能確保
      其個人薪資所得稅得以受償，如何息事寧人；且既為息事
      寧人，又何以於事後訴請金門縣警察局金沙警察所辦理，
      所辯息事寧人之語，顯悖於情理，不足採信；遑論被告甲○○、乙○○於簽立薪資收據，顯已具幫助逃漏稅捐之實
      。
三、按「稅捐稽徵法第47條第3 款所定商業登記法規定之商業負
    責人應受處罰，係自同法第41條轉嫁而來，非因身分成立之
    罪，此一處罰主體專指商業登記法規定之商業負責人而言，
    原判決理由既謂上訴人非該實業社之負責人，即非轉嫁之對
    象，其縱有參與逃漏稅捐之行為，應適用特別規定，成立同
    法第43條第1 項之幫助犯，原審引用刑法第31條第1 項仍以
    共犯論處斷，且未適用稅捐稽徵法第47條第3 款之規定，均
    有未合。」，最高法院著有75年台上字第6183號判例可資參
    照。次按商業會計法之商業會計原始憑證，係指證明事項之
    經過，而為造具記帳憑證所根據之憑證，此觀商業會計法第
    15 條 之規定自明。而公司員工之薪資支出，乃以薪資印領
    清冊（表）等文件為造具記帳憑證之根據，是薪資表自屬會
    計憑證無疑。又公司為法人，公司負責人為自然人，二者在
    法律上並非同一人格主體。公司負責人為公司之代表，其為
    公司所為行為，應由公司負責。故公司負責人為公司以不正
    當方法逃漏稅捐，因納稅義務人為公司，其所觸犯稅捐稽徵
    法第41條之罪之犯罪或受罰主體，仍為公司，而非公司負責
    人，僅因公司於事實上無從擔負自由刑之責任，基於刑事政
    策上之考慮，同法第47條第1 款將納稅義務人之公司應處徒
    刑之規定，轉嫁於公司負責人。是公司負責人依該條款而適
    用徒刑之處罰，乃屬「代罰」之性質，並非因其本身之犯罪
    而負行為責任。而刑法第55條所規定之牽連犯，必須同一人
    犯一罪而其方法或結果行為另犯他罪名，始克相當；亦即必
    須同一犯罪主體之二個以上犯罪行為間，具有目的與方法、
    或目的與結果之關係，始得從一重處斷。公司負責人為納稅
    義務人之公司以不正當方法逃漏稅捐，既非稅捐稽徵法第41
    條之犯罪或受罰主體，自與其本身為犯罪主體所犯其他罪名
    間，不具牽連犯關係。另所得稅扣繳義務人依所得稅法第89
    條第3 項或同法第92條規定，填發免扣繳憑單或扣繳憑單，
    旨在使稅捐稽徵機關蒐集及掌握課稅資料，以利稅捐稽徵。
    就營利事業所得稅核課而言，依營利事業所得稅查核準則第
    71 條 第11款規定：「薪資支出之原始憑證，為收據或簽收
    之名冊，其由工會或合作社出具之收據，應另付工人之印領
    清冊，職工薪資如係送交銀行分別存入各該職工帳戶者，應
    以銀行蓋章證明存入之清單予以認定」。則員工薪資扣繳暨
    免扣繳憑單，僅係證明全年度支付員工薪資及代為扣繳綜合
    所得稅之情形，為徵、繳雙方課徵與申報綜合所得稅之依據
    ，其既非造具記帳憑證所根據之憑證，抑非證明處理會計事
    項人員之責任而為記帳所根據之憑證，自非商業會計法第15
    條所規定之商業會計憑證（參最高法院92年度台上字第4888
    號、91年度台上字第2093號及91年度台上字第4229號判決）
    。又刑法第215 條所謂「業務上作成之文書」以文書之作成
    與其業務有密切關係，非執行業務即不能作成該文書者，均
    屬之。公司員工薪資扣繳暨免扣繳憑單、營利事業所得稅結
    算申報書為記載員工薪資狀況及公司向稅捐稽徵機關申報稅
    捐之文件，對於從事業務之會計，自屬業務上之文書。
四、核被告二人所為係犯商業會計法第71條第1 款填具不實會計
    憑證罪、刑法第216 條、第215 條行使業務上登載不實文書
    罪，及稅捐稽徵法第43條第1 項幫助逃漏稅捐罪；被告丁○○為將座工程行負責人，為稅捐稽徵法第47條第3 款為納稅
    義務人，另犯稅捐稽徵法第41條逃漏稅捐罪。又被告丁○○
    利用不知情之會計多次製作業務上不實薪資印領清冊之商業
    會計原始憑證，及不實扣繳暨免扣繳憑單、營利事業所得稅
    結算申報書，並申報稅捐，為間接正犯；復與被告甲○○有
    犯意之聯絡，與行為之分擔，均為共同正犯，雖填具不實會
    計憑證部分以商業負責人為身分要件，被告甲○○無該特定
    關係，仍應以共犯論；且渠等上開多次行為，方法相同，觸
    犯構成要件相同之罪名，顯係基於概括犯意所為，為連續犯
    ，應以一罪論，並加重其刑。被告等連續業務上登載不實之
    低度行為為行使業務上登載文書罪之高度行為吸收，不另論
    罪。至被告等所為填具不實會計憑證雖同時觸犯刑法第215
    條業務登載不實罪，然同一行為而有二種不同之處罰規定，
    應屬法規競合；而後者為前者之特別規定，依特別法優於普
    通法之原則，自應優先適用商業會計法第71條第1 款之規定
    ，不再論以刑法第216 條、第215 條之罪。另被告等非岩輝
    公司、太武公司負責人，參照上揭判例要旨，應論以稅捐稽
    徵法第43條第1 項之幫助逃漏稅捐罪，且其分別逃漏88、89
    年度稅捐，方法相同、觸犯構成要件相同之罪名，為連續犯
    ，應以一罪論，並加重其刑。被告等所犯連續填具不實會計
    憑證、連續行使業務登載不實之文書，及連續幫助逃漏稅三
    罪間，均為一逃漏稅捐之目的，有方法結果之牽連關係，應
    從一重之連續填具不實會計憑證罪論處。至被告丁○○所犯
    連續填具不實會計憑證罪、逃漏稅捐罪，因後者為代罰性質
    ，並非因其本身之犯罪而負行為責任，與刑法第55條所規定
    之牽連犯必須同一犯罪主體之二個以上犯罪行為間，具有目
    的與方法之要件不同，且其犯意各別、方法互殊，應分論併
    罰之。本件聲請意旨認被告二人就稅捐稽徵法第41條部份有
    犯意聯絡及行為分擔，為共同正犯，且被告違反商業會計法
    第71條第1 款及稅捐稽徵法第41條之罪有牽連關係，揆諸首
    揭判例要旨與說明，容有誤會，附此敘明。
五、被告等行為後，刑法第41條業於90年1 月10日修正公布，而
    於同年1 月12日生效施行，其修正後之條文為：「犯最重本
    刑為五年以下有期徒刑以下之刑之罪，而受六個月以下有期
    徒刑或拘役之宣告，因身體、教育、職業、家庭之關係或其
    他正當事由，執行顯有困難者，得以一元以上三元以下折算
    一日，易科罰金。但確因不執行所宣告之刑，難收矯正之效
    ，或難以維持法秩序者，不在此限。」，與修正前刑法第41
    條限最重本刑為三年以下有期徒刑之罪始得易科罰金之規定
    相較，修正後條文顯較有利於被告等，自應適用修正後刑法
    第41條之規定論科。爰審酌被告等之犯罪動機、手段、方法
    、所生之危害，被告丁○○犯罪後坦承之態度，及其他之一
    切情狀，分別量處如主文所示之刑及其應執行刑，併均諭知
    易科罰金之折算標準。
據上論斷，依刑事訴訟法第299 條第1 項前段，商業會計法第71
條第1 款，稅捐稽徵法第41條、第47條第3 款、第43條第1 項，
刑法第2 條第1 項前段、第11條前段、第28條、第31條第1 項、
第56條、第216 條、第215 條、第55條、第51條第5 款、第41條
第1 項前段，罰金罰鍰提高標準條例第1 條前段、第2 條，判決
如主文。
本件經檢察官吳祚延到庭執行職務。
中　　  華  　　民　 　國　94　年　4　月　　15　　日
    　　　     　福建金門地方法院刑事庭
                     審判長法  官     陳中和
                           法  官     林鈺琅
                           法  官     魏玉英
右正本證明與原本無異。
如不服本判決，得於判決書送達之翌日起10日內，以書狀敘述理
由，向本庭提出上訴。
　　　　　　　　　　　 　　書記官     郭友香
中　　　華　　　民　　　國　94　年　4　　月　　15　　日
附錄本案論罪科刑法條全文
商業會計法第71條第1款：
商業負責人、主辦及經辦會計人員或依法受託代他人處理會計事
務之人員有左列情事之一者，處5 年以下有期徒刑、拘役或科或
併科新台幣15萬元以下罰金：
一  以明知為不實之事項，而填製會計憑證或記入帳冊者。
稅捐稽徵法第41條：
納稅義務人以詐術或其他不正當方法逃漏稅捐者，處5 年以下有
期徒刑、拘役或科或併科新台幣6萬元以下罰金。
稅捐稽徵法第47條第3款：
本法關於納稅義務人、扣繳義務人及代徵人應處徒刑之規定，於
左列之人適用之：
三  商業登記法規定之商業負責人。
稅捐稽徵法第43條第1項：
教唆或幫助犯第41條或第42條之罪者，處3 年以下有期徒刑、拘
役或科新台幣6萬元以下罰金。
刑法第216條
行使第210 條至第215 條之文書者，依偽造、變造文書或登載不
實事項或使登載不實事項之規定處斷。
刑法第215條
從事業務之人，明知為不實之事項，而登載於其業務上作成之文
書，足以生損害於公眾或他人者，處3 年以下有期徒刑、拘役或
500元以下罰金。
